臺灣嘉義地方法院民事判決
110年度訴字第309號
原      告  周秀菊  

            何文瑞  



上二人共同
訴訟代理人  黃曜春律師                    
被      告  賴旗美  

            賴旗玉  

            賴旗真  
上三人共同
訴訟代理人  劉烱意律師
            蕭宇廷律師
            歐陽圓圓律師

上列當事人間確認共有土地使用管理登記無效事件，本院於民國
111年4月12日言詞辯論終結，本院判決如下：      
    主  文
原告之訴駁回。
訴訟費用由原告各負擔二分之一。
    事實及理由
一、原告主張：
㈠、坐落嘉義縣○○鄉○○段○○○段000地號(下稱系爭土地），係原告
    周秀菊、何文瑞及被告賴旗美、賴旗玉、賴旗真(下稱被告
    三人)等五人共有，權利範圍各為五分之一。
㈡、原告二人於民國110年4月29日，接到被告三人郵寄之存證信
    函，内附共有土地分管決定契約書、分管使用位置圖、分管
    土地標示圖、分管土地面積試算表等資料，表明因無法與原
    告周秀菊、何文瑞達成系爭土地之分管約定，故依民法第82
    0條第1項規定，由被告三人決定做成「共有土地分管決定契
    約書」（下稱系爭契約書），並將按其應有部分分別管理使
    用等語。經原告於調閱得知被告三人業於同年4月30日，向
    嘉義縣大林地政事務所聲請辦理共有物使用管理登記，經該
    所於共有物使用管理薄上記載「110年4月30日收件林地字第
    27860號」，辦理分管登記完竣。
㈢、共有人對共有物之特定部分為占有、收益而成立分管契約，
    須徵得共有人全體同意，始為合法有效。系爭契約書就其分
    管目的、位置及整體內容觀之，顯為系爭土地全體共有人為
    特定部分為使用收益之契約，非如被告三人所抗辯之管理方
    式。又兩造就系爭土地並未達成分管協議之共識，此情被告
    三人於上開存證信函中也自承「本共有土地經共有賴旗美、
    賴旗玉、賴旗真三人分管決定做成土地分管決定契約書」，
    故本件經嘉義縣大林地政事務所登記之分管契約有效存否即
    屬不明確，致原告在私法上之地位有受侵害之不安狀態，此
    不安之狀態得以確認判決除去之。是原告提起本件確認之訴
    ，即有受確認判決之法律上利益。
㈣、兩造對於系爭土地並不存在默示之分管協議，被告三人雖於
    系爭土地有興建房屋、經營苗圃，原告周秀菊於系爭土地北
    端有建屋，及系爭土地南側有出租等情，然僅為部分所有權
    人基於所有權部分暫定而已，尚未有如被告三人所自訂全體
    共有人各自分別占有共有物之特定部分、及分割道路位置之
    契約。故被告三人未經原告之同意，擅自做成系爭契約書，
    並辦理登記，有違民法第818條規定，又本件既為系爭土地
    共有人之使用收益問題，並非共有物之保存、利用、改良之
    問題，原告尚不得依民法820條第2項規定聲請變更決議內容
    ，故主張系爭契約書無效，爰依民法第113條、767條第一項
    中段之規定，被告三人負有回復原狀、塗銷登記之義務。
㈤、並聲明：
 1、確認被告賴旗美、賴旗玉、賴旗真向嘉義縣大林地政事務所
    ，就坐落嘉義縣○○鄉○○段○○○段000地號土地所辦理共有物使
    用管理之登記(110年4月30日收件林地字第27860號)無效。
 2、被告賴旗美、賴旗玉、賴旗真就前項共有物使用管理應向嘉
    義縣大林地政事務所辦理塗銷登記。
 3、訴訟費用由被告負擔。
二、被告主張：
㈠、本件系爭契約書係被告三人約定分管契約之管理方式，屬於
    民法第820條第1項所稱之管理，係分管決定非一般分管契約
    ，自無須得全體共有人同意為之，被告三人以多數決為之，
    應屬合法有效之契約，原告若不同意系爭契約書，自應依民
    法820條第2項聲請變更法院決議內容，故原告訴請確認系爭
    契約書無效，自無理由。
㈡、縱使原告訴請變更決議內容，亦無理由。系爭契約書所約定
    之管理方式斟酌系爭土地之現況作成，如分管使用位置圖(
    下稱系爭位置圖，本院卷第31、32頁)所示：代號A之土地由
    全體共有人各五分之一共有，其地上房屋出租之租金依全體
    共有人各五分之一分配；代號E之土地上有一未保存登記之
    建物係原告周秀菊所建並居住其中，歸由周秀菊使用；代號
    C為方正之土地，兩側皆臨路，歸由原告何文瑞使用；代號B
    、D為歸由被告三人使用；代號F為道路，由兩造依原應有部
    分比例保持共有。依原告二人與被告三人所分配之土地比例
    ，被告三人所分配之土地面積皆較原告二人取得較少，對原
    告並無任何顯失公平之處。
㈢、縱認系爭契約書為分管契約，系爭契約書亦已得原告二人默
    示同意，原告周秀菊於代號E之土地上興建未保存登記之房
    屋已有十餘年，多年來皆居住在其中，被告三人於代號D之
    土地上亦興建房屋多年、於代號B之土地經營苗圃亦有多年
    ，原告二人知之甚詳，皆從無反對之意思，足認共有人間皆
    同意由原告周秀菊管理代號E之土地，被告管理代號B、D之
    土地，代號C之土地由被告何文瑞管理，何文瑞未加管理，
    多年來皆為空地，而代號A之土地係出租於他人使用，歷年
    來租金均是由共有人五人均分，足認全體共有人對於系爭土
    地之現況已有默示同意為此分管之約定。被告三人將該默示
    分管之約定另為書面約定，與兩造使用現況相符，並無違背
    原告之意思表示。系爭契約書既依照多年來使用現況訂定之
    ，且已得原告之默示同意，系爭契約書應屬經全體共有人同
    意所訂定之協議，兩造間既已有默示分管契約，原告今訴請
    系爭契約書無效，應無理由。
㈣、並聲明：原告之訴駁回；訴訟費用由原告負擔。　　
三、原告主張兩造對於系爭土地並不存在默示之分管協議，且被
    告三人未經原告之同意，擅自做成系爭契約書，並辦理登記
    ，有違民法第818條規定，主張系爭契約書無效，爰依民法
    第113條、767條第一項中段之規定，被告三人負有回復原狀
    、塗銷登記之義務等語，惟為被告否認，並以前詞置辯。本
    院判斷如下：　　
㈠、按各共有人按其應有部分，對於共有物之全部雖有使用收益
    之權，惟共有人對共有物之特定部分占用收益，須徵得其他
    共有人全體同意。共有人間就共有物之全部劃定範圍，各自
    占用共有物之特定部分而為管理者，為共有物之分管契約，
    依民法第820條第1項規定，應由共有人全體共同協議訂定之
    （最高法院100年度台上字第1776號、99年度台上字第1553
    號判決意旨參照）。另共有物分管契約，固不以共有人明示
    之意思表示為限，共有人默示之意思表示亦包括在內（民法
    第153條第1項規定參照）。然所謂默示之意思表示，係指依
    共有人之舉動或其他情事，足以間接推知其效果意思者而言
    ；若單純之沈默，除有特別情事，依社會觀念可認為一定意
    思表示者外，不得謂為默示之意思表示（最高法院29年渝上
    字第762號判決先例足參）。再按共有物分管之約定，不以
    訂立書面為要件，倘共有人間實際上劃定使用範圍，對各自
    占有管領之部分，互相容忍，對於他共有人使用、收益，各
    自占有之土地，未予干涉，已歷有年所，雖非不得認有默示
    分管契約之存在，惟共有人間是否有默示分管契約存在，仍
    應視共有人間是否有劃定分管範圍而分別使用之默示合意而
    決定之(最高法院109年度台上字第438號判決意旨參照)。
㈡、本件被告主張兩造就系爭土地有默示分管契約云云，為原告
    所否認，而衡諸被告自承之原告周秀菊於代號E之土地上興
    建未保存登記之房屋已有十餘年，多年來皆居住在其中，故
    共有人間皆同意由原告周秀菊管理代號E之土地等情，而被
    告三人係於104年間因分割繼承始取得系爭土地之應有部分
    ，而原告何文瑞更係於106年間因分割繼承而成為系爭土地
    之共有人，是如原告周秀菊於代號E之土地上興建未保存登
    記之房屋已有十餘年，惟其興建時，系爭土地之共有人究竟
    為何人，土地共有人間是否有劃定分管範圍，均未見被告舉
    證以實其說，尚難逕認兩造間就系爭土地有默示分管契約存
    在。據此被告抗辯其係基於土地共有人間之默示分管契約而
    書立系爭契約書，並向地政機關辦理登記一情，難足為採。
㈢、然按98年1月23日修正公布並於同年7月23日施行之民法第820
    條第1項規定：「共有物之管理，除契約另有約定外，應以
    共有人過半數及其應有部分合計過半數之同意行之。但其應
    有部分合計逾三分之二者，其人數不予計算」，其目的乃為
    促使共有物之有效利用，增進社會經濟發展，就共有物之管
    理，採多數決原則。核與民法第818條旨在規定共有物使用
    收益權能之基本分配，尚有不同。而共有人對共有物使用收
    益方法之決定，屬共有物之管理範圍，自應依民法第820條
    第1項規定處理。是有關共有物之管理，基於私法自治原則
    ，應優先依共有人之契約定之，如未經共有人全體協議訂立
    分管契約或為管理之約定，自得依民法第820條第1項之規定
    ，由共有人以多數決為之，共有人關於共有物管理之約定或
    依上開條項規定所為管理之決定，對於為該約定或決定時之
    全體共有人均有拘束力，倘該管理之決定有顯失公平者，則
    屬同法第820條第2項規定之問題（最高法院110年度台上字2
    447號判決意旨參照）。另民法第820條第1項規定所謂之管
    理，其方法不一，各共有人依其應有部分各占有部分特定共
    有物而為使用收益者，亦屬之（最高法院72年度台上字第47
    11號裁判要旨參照）。
㈣、經查，被告三人於110年4月28日簽立系爭契約書，觀諸其上
    記載：系爭土地如系爭位置圖所示，代號A之土地由全體共
    有人各五分之一共有，其地上房屋出租之租金依全體共有人
    各五分之一分配；代號E之土地上有一未保存登記之建物係
    原告周秀菊所建並居住其中，歸由周秀菊使用；代號C歸由
    原告何文瑞使用；代號B現為苗圃、代號D之土地上有一未保
    存登記之建物均歸由被告三人使用；代號F為道路，由兩造
    依原應有部分比例保持共有等語（見本院卷第25至33頁），
    依上開說明，系爭契約書自為被告對系爭土地之共有人占有
    部分特定共有物而為使用收益所為之決定，核屬民法第820
    條第1項對共有物管理之約定。又查，系爭契約係於110年4
    月28日書立，斯時系爭土地之共有人即被告三人應有部分共
    5分之3（每人應有部分各5分之1）、原告周秀菊5分之1、何
    文瑞5分之1，有系爭契約、土地登記謄本可稽（本院卷第34
    至35頁），被告三人之共有人人數及應有部分合計均已超過
    半數，合於民法第820條第1項之規定；再苗圃及代號D之土
    地上之一未保存登記之建物係位於系爭位置圖特定由被告三
    人使用之Ｂ、D部分上，為兩造所不爭執，並有系爭位置圖可
    資比對，核符系爭契約書之管理方法及內容。從而被告辯稱
    伊等依民法第820條第1項對共有物管理之約定而為系爭契約
    書並依法登記等語，自無不合。原告主張被告未經全體共有
    人同意無權為分管契約之登記，訴請確認被告三人向嘉義縣
    大林地政事務所，就坐落嘉義縣○○鄉○○段○○○段000地號土地
    所辦理共有物使用管理之登記(110年4月30日收件林地字第2
    7860號)無效及被告三人就前項共有物使用管理應向嘉義縣
    大林地政事務所辦理塗銷登記云云，洵屬無據。
四、綜上所述，原告依民法第113條、767條第一項中段之規定，
    請求確認被告三人就坐落嘉義縣○○鄉○○段○○○段000地號土地
    所辦理共有物使用管理之登記無效，並將所辦理之登記塗銷
    云云，為無理由，應予駁回。
五、兩造其餘之攻擊或防禦方法及未經援用之證據，經本院斟酌
    後，認為均不足以影響本判決之結果，無逐一詳予論駁之必
    要。併此敘明。
六、據上論結，本件原告之訴為無理由，依民事訴訟法第85條第
    1項，判決如主文。　
中　　華　　民　　國　　111 　年　　4 　　月　　27　　日
                    民事第三庭法　官　陳婉玉   
以上正本係照原本作成
如對本判決上訴須於判決送達後20日內向本院提出上訴狀 
如委任律師提起上訴者，應一併繳納上訴審裁判費。 
中　　華　　民　　國　　111 　年　　4 　　月　　27　　日
                              書記官　蘇春榕